ACORDAO-COMPLETO-2386812

ACÓRDÃO 147/2020 ATA 2/2020 - PLENÁRIO

VISTOS, relatados e discutidos estes autos em que se apreciam embargos de declaração opostos pela Construtora OAS S.A. - em recuperação judicial em face do Acórdão 2453/2019-TCU-Plenário, por meio do qual o Tribunal negou provimento aos pedidos de reexame interpostos contra o Acórdão 1744/2018-TCU-Plenário, que declarou a inidoneidade da embargante pelo prazo de cinco anos, para participar de licitações na Administração Pública Federal, bem como em certames promovidos na esfera estadual e municipal cujos objetos sejam custeados com recursos federais repassados por força de convênios ou instrumentos congêneres;
ACORDAM os Ministros do Tribunal de Contas da União, reunidos em Sessão do Plenário, diante das razões expostas pelo Relator, em:
9.1. com fundamento nos arts. 32, inciso II, e 34 da Lei 8.443/1992, conhecer e rejeitar os presentes embargos de declaração, mantendo-se inalterado o acórdão embargado;
9.2. dar ciência deste acórdão à embargante.

Embargos de declaração contra acórdão que negou provimento a pedidos de reexame interpostos em face de deliberação que declarou a inidoneidade da embargante para participar de licitações na Administração Pública federal em razão de irregularidades nas obras de implantação da Refinaria Abreu e Lima em Ipojuca/PE, também denominada de Refinaria do Nordeste (Rnest).

Petróleo Brasileiro S.A.

3. Embargante:  Construtora OAS S.A. - em recuperação judicial (14.310.577/0001-04).

Aroldo Cedraz.

13.1. Ministros presentes: José Mucio Monteiro (Presidente), Benjamin Zymler, Augusto Nardes, Aroldo Cedraz, Raimundo Carreiro, Ana Arraes, Bruno Dantas (Relator) e Vital do Rêgo.
13.2. Ministro que alegou impedimento na Sessão: Aroldo Cedraz.
13.3. Ministro-Substituto convocado: Marcos Bemquerer Costa.
13.4. Ministros-Substitutos presentes: André Luís de Carvalho e Weder de Oliveira.

ACORDAO-COMPLETO-2427292

Acórdão 2409/2020 - Plenário

ACORDAO-COMPLETO-2416611

Acórdão 1689/2020 - Plenário

BRUNO DANTAS

Ministro Bruno Dantas.

Trata-se de embargos de declaração opostos pela Construtora OAS S.A. - em recuperação judicial (peça 138) em face do Acórdão 2453/2019-TCU-Plenário (peça 125) , por meio do qual o Tribunal negou provimento aos pedidos de reexame interpostos contra o Acórdão 1744/2018-TCU-Plenário (peça 86) , que declarou a inidoneidade da embargante pelo prazo de cinco anos, para participar de licitações na Administração Pública Federal, bem como em certames promovidos na esfera estadual e municipal cujos objetos sejam custeados com recursos federais repassados por força de convênios ou instrumentos congêneres.
Nesta oportunidade, a embargante alega que a deliberação recorrida estaria eivada de:
2.1. omissão quanto à alegada violação ao princípio do devido processo legal;
2.2. obscuridade em relação à possibilidade de sobrestamento do feito.
Diante da pretensa relevância das questões aduzidas, a embargante finaliza o expediente requerendo que os presentes embargos sejam conhecidos e providos, de forma a suprir os mencionados vícios, integrando-se a decisão embargada.
É o relatório.

8.1. Elisabete Barbosa Ruberto (169700/OAB-RJ) e outros, representando Petróleo Brasileiro S.A..  
8.2. Bruno Menezes Brasil (199.522/OAB-SP) e outros, representando Construtora OAS S.A. - em recuperação judicial.

Procurador Marinus Eduardo De Vries Marsico.

REPRESENTAÇÃO. FRAUDES NA LICITAÇÃO PARA IMPLANTAÇÃO DA REFINARIA ABREU E LIMA. FORMAÇÃO DE CARTEL. PROCESSO APARTADO PARA INDIVIDUALIZAÇÃO DAS RESPONSABILIDADES DAS EMPRESAS ENVOLVIDAS. DECLARAÇÃO DE INIDONEIDADE. PEDIDOS DE REEXAME. CONHECIMENTO. NEGATIVA DE PROVIMENTO. EMBARGOS DE DECLARAÇÃO. AUSÊNCIA DE OMISSÃO OU OBSCURIDADE. CONHECIMENTO E REJEIÇÃO.

REPRESENTAÇÃO (REPR)

Secretaria de Recursos (Serur); Secretaria Extraordinária de Operações Especiais em Infraestrutura (SeinfraOperações).

Trata-se de embargos de declaração opostos pela Construtora OAS S.A. - em recuperação judicial em face do Acórdão 2453/2019-TCU-Plenário, por meio do qual o Tribunal negou provimento aos pedidos de reexame interpostos contra o Acórdão 1744/2018-TCU-Plenário, que declarou a inidoneidade da embargante pelo prazo de cinco anos, para participar de licitações na Administração Pública Federal, bem como em certames promovidos na esfera estadual e municipal cujos objetos sejam custeados com recursos federais repassados por força de convênios ou instrumentos congêneres.
Nesta oportunidade, a embargante alega que a deliberação recorrida estaria eivada de omissão e obscuridade, conforme exposto no relatório precedente.
Satisfeitos os requisitos atinentes à espécie, os presentes embargos devem ser conhecidos, com fundamento nos arts. 32, inciso II, e 34 da Lei 8.443/1992.
Dito isso, passo ao exame de mérito destes embargos.
II
Com relação à omissão, sustenta a embargante que o acórdão embargado não teria analisado os argumentos apresentados acerca da violação ao princípio constitucional do devido processo legal, notadamente quanto ao fato de que:
0. a representação ter-se-ia baseado "quase que exclusivamente em petições iniciais, relatórios e sentenças retiradas de diversas ações judiciais (civis e penais) que ainda estariam em trâmite, longe de uma decisão definitiva";
0. os documentos produzidos unilateralmente em processos de instâncias distintas não teriam sido alvos de contraditório pela embargante.
Não vislumbro as omissões ventiladas. Em verdade, as presentes razões recursais já foram analisadas na deliberação embargada e todas as questões foram decididas, não caracterizando omissão o fato de não terem sido adotadas as teses e interpretações preferidas pela embargante.
A questão da alegada violação ao devido processo legal foi adequadamente analisada no item 3 do despacho do diretor da subunidade instrutora, transcrito no relatório que acompanha a decisão embargada e cujos fundamentos foram incorporados às minhas razões de decidir, conforme exposto no item 10 do voto condutor do acórdão embargado. 
Nesse contexto, cabe lembrar o enunciado da jurisprudência selecionada desta Corte, para a qual "não há omissão quando a matéria é analisada na instrução da unidade técnica que consta do relatório e que integra as razões de decidir da deliberação." (Acórdão 131/2015-TCU-Primeira Câmara, de minha relatoria. Nesse mesmo sentido apontam outros julgados: Acórdão 302/2015-TCU-Plenário, 1.118/2017-2ª Câmara e 8.345/2016-2ª Câmara) .
Ademais, nos itens 23 a 29 do voto do acórdão embargado, discorri sobre os fatos e provas que embasaram a declaração de inidoneidade, tais como sentenças judiciais proferidas na esfera penal, delações premiadas, acordos de leniência firmados no âmbito do Cade, acordos de cooperação firmados com empresas no âmbito judicial e documentação apreendida pela Polícia Federal, notadamente, a planilha obtida na sede da Engevix, contendo a divisão das obras da Petrobras.
Os elementos de prova foram assim sintetizados naquele voto:
"27.1. provas indiretas: convites restritos às empresas integrantes do cartel, falta de inclusão de novas empresas na renovação da licitação, propostas vencedoras próximas ao limite máximo admitido, estudo econométrico indicando os reflexos da atuação do cartel; 
27.2. prova diretas: documentos apreendidos, termos de colaboração e declarações de executivos de empreiteiras, de operador financeiro e de dirigentes da Petrobras; e 
27.3. provas documentais: elementos indicativos dos resultados das licitações e da participação de cada empresa nos certames, os quais coincidem com o efetivamente ocorrido."
As evidências acerca da participação da embargante nos esquemas de fraude, provas que embasaram a decisão desta corte, foram assim sintetizadas naquela ocasião:
"28.1. sentença da ação penal 5036528-23.2015.4.04.7000, que aborda os ilícitos de cartel, corrupção e lavagem de dinheiro cometidos por agentes da Petrobras e executivos da Odebrecht em empreendimentos da estatal, incluindo os contratos celebrados com o Consórcio Rnest-Conest (Odebrecht e OAS) para a implantação das UDA e UHDT-UGH da Refinaria Abreu e Lima, contendo (a) depoimento de Paulo Roberto Costa em que confirma o recebimento de vantagens indevidas relativas ao referido contrato; e (b) depoimento de Alberto Youssef em que confirma o pagamento de vantagens indevidas a agentes da Petrobras e a partidos políticos;
28.2. sentença da ação penal 5083376-05.2014.4.04.7000, que condenou ex-administradores da Petrobras e executivos da OAS pelos crimes de corrupção ativa/passiva, lavagem de dinheiro e organização criminosa por atos praticados em diversos empreendimentos da estatal, incluindo os contratos celebrados com o Consórcio Rnest-Conest (Odebrecht e OAS) para a implantação das UDA e UHDT-UGH da Refinaria Abreu e Lima, na qual são descritos os elementos probatórios de pagamentos de vantagens indevidas a agentes da Petrobras;
28.3. declaração da empresa SOG Óleo e Gás, signatária de acordo de leniência junto ao Cade, em que confirma a atuação das empresas, inclusive a Construtora OAS, em conluio para burlar processos licitatórios da Petrobras, incluindo aqueles referentes à Rnest;
28.4. declaração de Augusto Ribeiro de Mendonça Neto, executivo da empresa Setal Engenharia e Construções, em que afirma que a empresa OAS era representada nas reuniões do cartel pelos seus executivos, Leo Pinheiro e Agenor Medeiros;
28.5. declaração de Pedro José Barusco Filho, ex-Gerente de Serviços da Diretoria de Serviços da Petrobras, em seu Termo de Colaboração Premiada 5, no qual confirma a participação da empresa no conluio;
28.6. interrogatório de Alberto Youssef, operador financeiro do esquema, em interrogatório na ação penal 5026212-82.2014.404.7000, no qual confirma a participação da OAS no cartel; e
28.7. planilhas apreendidas pela Polícia Federal na sede da empresa Engevix, as quais indicam a forma de operacionalização do cartel, a participação da empresa OAS e as obras que seriam a ela atribuídas."
Todos esses elementos demonstram que as irregularidades foram suportadas por um robusto conjunto probatório, e não "quase que exclusivamente em petições iniciais, relatórios e sentenças retiradas de diversas ações judiciais (civis e penais) ", como alega a embargante.
Ademais, naquela ocasião, ressaltei que a utilização de informações e elementos probatórios produzidos em outras instâncias, tais como a investigação penal, é plenamente admitida, desde que haja autorização judicial e seja observado o princípio do contraditório. Nesses casos, o Tribunal aprecia e valora as provas do processo, e não a conclusão do órgão julgador, prescindindo, para tal juízo, do trânsito em julgado da respectiva decisão (itens 31 e 32 do voto condutor do acórdão embargado) . 
Em relação ao contraditório, conforme exposto no item 33 do voto condutor do acórdão embargado, foi oportunizada à embargante a possibilidade de contraditar os fatos e as provas que, posteriormente, fundamentaram a decisão desta Corte, conforme mostra o resumo das comunicações do TCU à Tabela 1, peça 88, p. 5.
A par do exposto, não há que se falar em omissão da decisão embargada quanto ao argumento de que teria havido violação ao princípio constitucional do devido processo legal.
III
A embargante argui, ainda, a obscuridade da decisão embargada em relação à possibilidade de sobrestamento do feito, a qual teria deixado de apreciar precedente recente desta Corte, Acórdão 510/2019-TCU-Plenário, em que "o TCU estabeleceu que a 'efetiva colaboração ou leniência premiada' enseja o sobrestamento da aplicação da medida cautelar de indisponibilidade de bens" (peça 138, p. 2) . 
Antes de analisar a alegação de obscuridade, ressalto que essa decisão, Acórdão 510/2019-TCU-Plenário, não foi mencionada no pedido de reexame, não se inserindo, assim, no âmbito de cognição do órgão ad quem, e, portanto, objeto de manifestação desta Corte no acórdão embargado. O precedente apontado naquela ocasião foi o Acórdão 483/2017-TCU-Plenário (peça 99, p. 9-10) , adequadamente afastado pelos argumentos que apresentei nos itens 47 a 61 do voto condutor da decisão embargada.
Quanto ao alegado vício, a obscuridade ocorre quando falta clareza no desenvolvimento das ideias que norteiam a fundamentação da decisão. Não é o que verifico no presente caso.
Além de não caracterizar obscuridade o fato de a decisão não ter abordado acórdão que sequer fundamentou a impugnação da embargante, não verifico qualquer dificuldade no entendimento do texto da deliberação que torne incompreensível o comando imposto ou a manifestação de vontade do Tribunal.
A questão acerca da impossibilidade de sobrestamento da apreciação dos recursos foi adequadamente abordada nos itens 42 a 61 do voto da decisão embargada. Naquela ocasião registrei que a celebração do acordo de leniência - hipótese distinta dos autos, em que a embargante, até o presente momento, adotou postura não colaborativa - não afasta a sanção de que trata o art. 46 da Lei 8.443/1992 nem a competência do TCU para aplicá-la. 
Ressaltei, ainda, que não faria sentido, seguindo a racionalidade dos acordos - em que o Estado busca informações que de outra maneira seriam inacessíveis, concedendo isenções ou diminuição das sanções em contrapartida à contribuição do agente colaborador - sobrestar a apreciação do presente processo, que trata exclusivamente da declaração de inidoneidade de empresa que comprovadamente fraudou procedimentos licitatórios e, até o presente momento, adotou postura não colaborativa, atuando no processo com a finalidade única de se defender, e não esclarecer as irregularidades analisadas. 
Por fim, verifico que o precedente ora mencionado pela embargante, Acórdão 510/2019-TCU-Plenário, não apresenta similaridade com o caso sob julgamento. No Acórdão 510/2019-TCU-Plenário, o TCU apreciou processo de acompanhamento sobre cautelar de indisponibilidade dos bens, instituto jurídico totalmente distinto do ora analisado, aplicação de sanção de inidoneidade.
Enquanto no primeiro caso se analisou a postura colaborativa do responsável em relação à medida patrimonial de natureza preventiva e provisória, que visa assegurar a eficácia da decisão desta Corte; no segundo, se analisou a conduta da embargante - que não pode, até o momento, ser considerada de cooperação - em relação à aplicação de sanção, de natureza predominantemente repressiva.
A par do exposto, ficou claro que os argumentos apresentados nos embargos consistem em tentativa de rediscutir o mérito da matéria decidida por este Colegiado. Contudo, tal finalidade é incabível na espécie recursal eleita, destinada tão somente a integrar ou esclarecer a decisão impugnada. 
De tal modo que, inexistindo quaisquer omissões ou obscuridades, devem ser rejeitados os presentes embargos.
Registro, por fim, que, incluído o processo em pauta, ingressou nos autos pedido de adiamento da sua apreciação, em virtude de celebração de acordo de leniência com a Controladoria-Geral da União. Conforme já exposto, esse fato, por si só, não deve ensejar o sobrestamento do feito, nem é motivo de reforma da decisão embargada, até mesmo porque a celebração do aludido instrumento ocorreu posteriormente à apreciação do pedido de reexame, sem prejuízo de que a documentação completa seja apresentada posteriormente, bem como os elementos de prova aproveitáveis nesta Corte, a fim de que eventuais repercussões do acordo sobre a condenação ora imposta possa ser, se for o caso, avaliada pelo relator a quo e submetida à apreciação deste Colegiado..
	Ante o exposto, voto por que o Tribunal adote o Acórdão que ora submeto à deliberação deste Colegiado.
TCU, Sala das Sessões Ministro Luciano Brandão Alves de Souza, em 29 de janeiro de 2020.
Ministro BRUNO DANTAS 
Relator